臺灣臺中地方法院刑事判決　　　　　　 96年度訴緝字第146號
公　訴　人　臺灣臺中地方法院檢察署檢察官
被　　　告　乙○
上列被告因偽造文書等案件，經檢察官提起公訴（86年度偵字第
10195 號），本院合議庭裁定由受命法官獨任進行簡式審判程序
，判決如下：
    主    文
乙○連續行使偽造私文書，足以生損害於他人，處有期徒刑拾月
。如附表二偽造之署押欄所示偽造之投標單，共計陸張（含其上
之署押），均沒收。
    事    實
一、乙○自民國84年6 月間，自任互助會會首，召集如附表一所
    示之會員，每會會款為新臺幣（下同）1 萬元，含會首共計
    28會，會期自84年6 月20日起至86年9 月20日止，標息採內
    標制，約定每月20日20時，在臺中市○○○路205 巷50號乙○之居處開標，其明知陷於經濟困難，基於偽造他人名義之
    標單投標以詐取會款之詐欺取財及行使偽造準私文書之概括
    犯意，明知未取得如附表二所示被冒標會員己○○、庚○○○、壬○○、戊○○、丁○○○及丙○○等6 人之同意，於
    詳如附表二所示之開標時間，在前開開標地點，利用部分會
    員未到場標會之機會，連續冒用如附表二所示會員己○○等
    6 人之名義，偽造該被冒標會員之署押（1 枚）及依習慣表
    示投標會款、上載標息金額之標單各1 紙（詳如附表二偽造
    之署押欄所示，均未扣案），提示予其他到場之會員而競標
    行使之，並告知係各該被冒標會員得標而行使之，且通知未
    到場之會員，足以生損害於各被冒標會員及其他活會會員，
    其並進而向各該其他活會會員甲○○等人（詳如附表三所示
    ）收取會款，使如附表三所示甲○○等活會會員誤信係競標
    之結果而陷於錯誤，先後給付如附表二所示之會款予乙○，
    乙○總計詐得會款880,300 元。嗣於86年4 月20日互助會停
    止開標，乙○逃匿無蹤，經會員清算結果，始知受騙。
二、案經莊秀珠、丁○○○、辛○○、丙○○、壬○○、甲○○
    、己○○、戊○○、庚○○○訴由臺灣臺中地方法院檢察署
    檢察官偵查起訴。
    理    由
一、上揭事實，業據被告乙○於本院審理時坦承不諱，核與告訴
    人莊秀珠、丁○○○、辛○○、丙○○、壬○○、甲○○、
    己○○、戊○○、庚○○○於偵查中及本院審理時指述之情
    節相符，並有互助會名單1 紙可稽。再者依被告於本院審理
    時所自承：伊因做生意需繳納利息，而冒標己○○等6 人之
    互助會，因無力償還而停會，停會前未告知會員等語（本院
    卷第72頁）以觀，可知被告冒標告訴人己○○之互助會時，
    已陷於經濟困難周轉不靈，且明知冒標方式取得會款，終將
    無力支付活會之會款，仍以冒標之方式，連續標取附表二所
    示己○○等6 人之會款，向附表三所示甲○○等活會會員，
    詐得880,300 元；且被告於86年4 月20日互助會停止開標，
    即逃匿無蹤，顯見其詐欺意圖至為明顯，由此足見被告之自
    白與事實相符，從而，本件事證已臻明確，被告犯行洵堪認
    定。
二、新舊法比較適用：按被告行為後，刑法及刑法施行法業於94
    年2 月2 日經總統以華總一義字第09400014901 號令修正公
    布，並於95年7 月1 日施行。按行為後法律有變更者，適用
    行為時之法律，但行為後之法律有利於行為人者，適用最有
    利於行為人之法律，現行刑法第2 條第1 項定有明文。此條
    規定乃與刑法第1 條罪刑法定主義契合，而貫徹法律禁止溯
    及既往原則，係規範行為後法律變更所生新舊法律比較適用
    之準據法，是刑法第2 條本身雖經修正，但刑法第2 條既屬
    適用法律之準據法，本身尚無比較新舊法之問題，應一律適
    用裁判時之現行刑法第2 條規定以決定適用之刑罰法律，先
    予辨明。又本次刑法修正之比較新舊法，應就罪刑有關之共
    犯、未遂犯、想像競合犯、牽連犯、連續犯、結合犯，以及
    累犯加重、自首減輕暨其他法定加減原因（如身分加減）與
    加減例等一切情形，本於統一性及整體性原則，綜其全部罪
    刑之結果而為比較，亦有最高法院95年度第8 次刑事庭會議
    決議可資參照，是以：
  (一)刑法第339條法定刑為罰金部分：
  (1)被告行為後，刑法第33條第5 款業經修正；修正後刑法該款
    規定「罰金：新臺幣一千元以上，以百元計算之。」，與修
    正前該款規定「罰金：一元以上。」不同。比較新舊法結果
    ，以舊法較有利於行為人，故依刑法第2 條第1 項前段規定
    ，本案關於上開法條之法定刑罰金部分，自應適用行為時之
    法律即修正前刑法第33條第5 款規定決定其罰金部分之法定
    刑。
  (2)法定刑為罰金之提高標準部分：
    被告行為後，關於刑法罰金刑部分，業於95年6 月14日以華
    總一義字第09500035181 號令增訂公布刑法施行法第1 條之
    1 ，明定：「中華民國九十四年一月七日刑法修正施行後（
    按指九十五年七月一日），刑法分則編所定罰金之貨幣單位
    為新臺幣。九十四年一月七日刑法修正時，刑法分則編未修
    正之條文定有罰金刑者，自九十四年一月七日刑法修正施行
    後，就其所定數額提高為三十倍。但七十二年六月二十六日
    到九十四年一月七日新增或修正之條文，就其所定數額提高
    為三倍。」，與該條增訂公布前，就罰金刑部分所適用之罰
    金罰鍰提高標準條例第1 條前段、現行法規所定貨幣單位折
    算新臺幣條例第2 條規定不同。而上開法條係刑法分則編未
    修正之條文而定有罰金刑者，比較新舊法適用之結果，其關
    於法定刑為罰金部分之提高標準，新法並無較有利於被告之
    情形，故依刑法第2 條第1 項前段規定，本案關於上開法條
    之法定刑罰金提高標準部分，自應適用行為時之法律即罰金
    罰鍰提高標準條例第1 條及現行法規所定貨幣單位折算新臺
    幣條例第2條。
  (二)連續犯、牽連犯部分：
    被告行為後，刑法第56條連續犯及刑法第55條之牽連犯規定
    ，業於94年1 月7 日修正公布刪除，並於95年7 月1 日施行
    ，則被告之犯行，因行為後新法業已刪除連續犯、牽連犯之
    規定，此刪除雖非犯罪構成要件之變更，但顯已影響行為人
    刑罰之法律效果，自屬法律有變更，依新法第2 條第1 項規
    定，比較新、舊法結果，仍應適用較有利於被告之行為時法
    律即舊法論以連續犯、牽連犯。
  (三)綜合上述各條文修正前、後之比較，揆諸前揭最高法院決議
    及修正後刑法第2 條第1 項前段、但書規定之「從舊從輕」
    原則，綜其全部罪刑之比較，自應一體適用被告行為時之法
    律，即修正前刑法之相關規定及原罰金罰鍰提高標準條例第
    1 條前段、第2 條，現行法規所定貨幣單位折算新臺幣條例
    第2 條規定，予以論處。又從刑應依附於主刑，不得割裂適
    畢，是本件有關沒收部分，亦應依修正前刑法相關規定，諭
    知沒收。
三、論罪科刑：
  (一)按刑法第210 條之偽造私文書罪，固須以無制作權之人，捏
    造或冒用他人名義而制作文書，並足以生損害於公眾或他人
    為要件，但此制作名義人，不以形式上表現於文書內為必要
    ，倘依習慣或特約，諸如以言詞、動作、筆跡、內容、慣用
    語、特殊制作方式、專用信箋等方法，實質上使人得知係以
    他人名義所制作，足以表示一定用意之證明者，因已妨害該
    制作名義人之信用，可生損害於公眾或他人，依刑法第220
    條第1 項規定，以文書論，仍應論以偽造私文書罪。我國民
    間互助會之標單，其記載之內容通常為欲投標會員之姓名及
    一定之金額，或標單上雖僅寫金額而未寫會員之姓名，然已
    指明該標單係何會員所投標，而參與投標，依習慣或特約，
    足以表示該投標之會員願以標單上所載之金額為其競標之利
    息，應屬刑法第220 條第1 項以私文書論之準私文書（最高
    法院87年度台非字第12號判決、91年度台上字第5683號判決
    意旨參照）。查：民間互助會之標單，寫有一定金額及標會
    者之署押，如單從該記載內容之形式觀之，尚無法瞭解其為
    何種用意之證明，然依據會員間標會之習慣，則足以表示該
    一定金額即為標取會款之利息，該姓名即為標取會款之會員
    ，是偽造標單，應認為係偽造刑法第220 條第1 項以文書論
    之準私文書。被告意圖為自己不法之所有，冒用如附表二所
    示會員己○○等6 人之名義，偽造彼等之署押，而偽造依習
    慣表示投標會款、標息金額之標單，並持以向到場參與開標
    之互助會會員行使，向附表三所示甲○○等活會會員詐取會
    款，足以生損害於被冒標會員及甲○○等活會會員之權益，
    核其所為，係犯刑法第216 條、第220 條第1 項、第210 條
    之行使偽造準私文書罪、第339 條第1 項之詐欺取財罪。
  (二)被告偽造被冒標會員署押之行為，為偽造標單之階段行為；
    而偽造標單之低度行為，復為行使偽造標單之高度行為所吸
    收，均不另論罪（另按互助會，已得標會員，無論何人得標
    ，均有按期繳交會款之義務，故會首冒名盜標，其詐欺之對
    象，應僅限於未得標之會員，對已得標會員，無詐欺可言）
    。被告先後多次詐欺及行使偽造準私文書之行為，均時間緊
    接，犯罪構成要件相同，顯係基於概括犯意而反覆為之，應
    依修正前刑法第56條連續犯之規定論以一罪，並加重其刑。
    又被告所為行使偽造準私文書及詐欺取財犯行，同時向附表
    三所示之多位活會會員詐取會款，同時侵害多數人之財產法
    益，屬一行為觸犯數罪名之同種想像競合犯，應依刑法第55
    條之規定，從一重論處。又被告所犯行使偽造準私文書罪與
    詐欺取財罪2 罪間，有方法結果之牽連關係，應依修正前刑
    法第56條之規定，從一重之行使偽造準私文書罪處斷。
  (三)爰審酌被告明知已陷於經濟困難，明知冒標他人之互助會，
    取得會款，終將無力活會會款，竟仍然以上開方式，詐取會
    款，停會後亦不願主動出面與活會會員協調解決債務，逃亡
    9 年有餘，始經通緝到案，造成活會會員之財產損失甚大，
    影響告訴人等生計，迄今仍未能與告訴人等達成和解，賠償
    其等所受之損失，及其冒標互助會6 會及受害活會會員9 名
    （活會共計12會），冒標詐欺金額達880,300 元，犯罪情節
    非輕，兼衡酌被告於本院審理時坦認犯行，表明知錯，態度
    尚可，其犯罪動機、目的、手段、生活狀況、智識程度等一
    切情狀，量處如主文所示之刑，以資懲儆。至檢察官雖對被
    告具體求刑有期徒刑1 年，惟本院審酌上情，認量處如主文
    所示之刑，已足收懲儆之效，難允所請，併予敘明。
  (四)被告偽造如附表二偽造之署押欄所示偽造之投標單計6 張（
    含其上之署押6 枚），為被告所有且供其犯本件行使偽造準
    私文書及詐欺取財所用之物，雖未扣案，惟無證據證明業已
    滅失，爰應依修正前刑法第38條第1 項第2 款之規定，均宣
    告沒收；至標單上偽造之署押6 枚，已併同上開偽造之標單
    沒收，故不另依刑法第219 條規定，宣告沒收（最高法院63
    年台上字第2770號判例參照）。
據上論斷，應依刑事訴訟法第273 條之1 第1 項、第299 條第1
項前段，刑法第2 條第1 項前段、第56條（修正前）、第216 條
、第220 條第1 項、第210 條、第339 條第1 項、第55條（修正
前），罰金罰鍰提高標準條例第1 條前段，判決如主文。
中　　華　　民　　國　　96　　年　　5 　　月　　7 　　日
                  刑事第三庭  法  官  楊萬益
上正本證明與原本無異。
如不服本判決，應於送達後十日內向本院提出上訴狀（須附繕
 本），上訴於台灣高等法院台中分院。
                              書記官  李國敬
中　　華　　民　　國　　96　　年　　5 　　月　　7 　　日
【附錄論罪科刑法條】
刑法第二百十六條：
行使第二百十條至第二百十五條之文書者，依偽造、變造文書或
登載不實事項或使登載不實事項之規定處斷。
刑法第二百十條：
偽造、變造私文書，足以生損害於公眾或他人者，處五年以下有
期徒刑。
刑法第二百二十條第一項：
在紙上或物品上之文字、符號、圖畫、照像，依習慣或特約，足
以為表示其用意之證明者，關於本章及本章以外各罪，以文書論
。
刑法第三百三十九條第一項：
意圖為自己或第三人不法之所有，以詐術使人將本人或第三人之
物交付者，處五年以下有期徒刑、拘役或科或併科一千元以下罰
金。
 附表一  會員名冊
╔══╤══════════╦══╤════════╦══╤════╦══╤══════════╗
║編號│      姓    名      ║編號│     姓  名     ║編號│  姓名  ║編號│      姓    名      ║
╠══╪══════════╬══╪════════╬══╪════╬══╪══════════╣
║ 1  │乙○                ║ 8  │秀珠（即莊秀珠）║ 15 │李麗娟  ║ 22 │林滿子（即庚○○○）║
╟──┼──────────╫──┼────────╫──┼────╫──┼──────────╢
║ 2  │丁太太（即甲○○）  ║ 9  │秀珠（即莊秀珠）║ 16 │己○○  ║ 23 │林滿子（即庚○○○）║
╟──┼──────────╫──┼────────╫──┼────╫──┼──────────╢
║ 3  │丁媽媽（即甲○○）  ║ 10 │阿姜（即辛○○）║ 17 │阿妹    ║ 24 │林滿子（即庚○○○）║
╟──┼──────────╫──┼────────╫──┼────╫──┼──────────╢
║ 4  │黃淑卿              ║ 11 │阿姜（即辛○○）║ 18 │戊○○  ║ 25 │潘美月              ║
╟──┼──────────╫──┼────────╫──┼────╫──┼──────────╢
║ 5  │淑枝                ║ 12 │阿香（即丙○○）║ 19 │戊○○  ║ 26 │陳瑛瑗              ║
╟──┼──────────╫──┼────────╫──┼────╫──┼──────────╢
║ 6  │周月珍（即丁○○○）║ 13 │李金鑾          ║ 20 │陳太太  ║ 27 │賴太太（即壬○○）  ║
╟──┼──────────╫──┼────────╫──┼────╫──┼──────────╢
║ 7  │黃俊偉              ║ 14 │李茗芬          ║ 21 │林惠汝  ║ 28 │李秀鑾              ║
╚══╧══════════╩══╧════════╩══╧════╩══╧══════════╝
 附表二
 冒標情形、偽造署押及詐欺所得金額（總計880,300 元）一覽表
┌──┬────┬──────┬─────┬──────────┬─────┬─────────┐
│編號│冒標會員│  冒標時間  │ 冒標金額 │     偽造之署押     │ 詐欺所得 │     計算方式     │
│    │        │            │（新臺幣）│                    │   金額   │                  │
├──┼────┼──────┼─────┼──────────┼─────┼─────────┤
│ 1  │己○○  │84年12月20日│  1,900 元│「己○○」及署押1 枚│178,200 元│活會會員應繳會費  │
│    │        │20時（第7 會│          │                    │          │8,100 元×（28-6）│
│    │        │）          │          │                    │          │＝178,200 元      │
├──┼────┼──────┼─────┼──────────┼─────┼─────────┤
│ 2  │庚○○○│85年2 月20日│  1,800 元│「庚○○○」署押1 枚│164,000 元│活會會員應繳會費  │
│    │        │20時（第9 會│          │                    │          │8,200 元×（28-8+1│
│    │        │）          │          │                    │          │）＝172,200元     │
├──┼────┼──────┼─────┼──────────┼─────┼─────────┤
│ 3  │壬○○  │85年6 月20日│  1,700 元│「壬○○」署押1 枚  │141,100 元│活會會員應繳會費  │
│    │        │20時（第13會│          │                    │          │8,300 元×（28-12+│
│    │        │）          │          │                    │          │2） ＝149,400元   │
├──┼────┼──────┼─────┼──────────┼─────┼─────────┤
│ 4  │戊○○  │85年8 月20日│  1,700 元│「戊○○」署押1枚   │132,800 元│活會會員應繳會費  │
│    │        │20時（第15會│          │                    │          │8,300 元×（28-14+│
│    │        │）          │          │                    │          │3） ＝141,100 元  │
├──┼────┼──────┼─────┼──────────┼─────┼─────────┤
│ 5  │丁○○○│85年10月20日│  1,700 元│「丁○○○」署押1 枚│124,500 元│活會會員應繳會費  │
│    │        │20時（第17會│          │                    │          │8,300 元×（28-16+│
│    │        │）          │          │                    │          │4） ＝132,800 元  │
├──┼────┼──────┼─────┼──────────┼─────┼─────────┤
│ 6  │丙○○  │86年2 月20日│  1,800 元│「丙○○」署押1 枚  │ 98,400 元│活會會員應繳會費  │
│    │        │20時（第21會│          │                    │          │8,200 元×（28-20+│
│    │        │）          │          │                    │          │5） ＝106,600元   │
└──┴────┴──────┴─────┴──────────┴─────┴─────────┘
 附表三  活會名冊
╔══╦══════╦═════╗
║編號║  活會會員  ║ 活會會數 ║
╠══╬══════╬═════╣
║ 1  ║丁○○○    ║ 1        ║
╟──╫──────╫─────╢
║ 2  ║辛○○      ║ 1        ║
╟──╫──────╫─────╢
║ 3  ║丙○○      ║ 1        ║
╟──╫──────╫─────╢
║ 4  ║壬○○      ║ 1        ║
╟──╫──────╫─────╢
║ 5  ║己○○      ║ 1        ║
╟──╫──────╫─────╢
║ 6  ║庚○○○    ║ 1        ║
╟──╫──────╫─────╢
║ 7  ║莊秀珠      ║ 2        ║
╟──╫──────╫─────╢
║ 8  ║甲○○      ║ 2        ║
╟──╫──────╫─────╢
║ 9  ║戊○○      ║ 2        ║
╚══╩══════╩═════╝
